【裁判字號】    97,台上,3286
【裁判日期】    970717
【裁判案由】    違反著作權法
【裁判全文】
最高法院刑事判決            九十七年度台上字第三二八六號
上  訴  人  甲○○
            乙○○
共      同
選任辯護人  張靜律師
上列上訴人等因違反著作權法案件，不服台灣高等法院中華民國
九十六年五月三十一日第二審更審判決（九十五年度上更(二)字第
五五八號，起訴案號：台灣台北地方法院檢察署八十九年度偵字
第五五一０、五五一一、六二七三號），提起上訴，本院判決如
下：
    主  文
原判決撤銷，發交智慧財產法院。
    理  由
本件原判決認定上訴人甲○○為錦茂傳播有限公司（下稱錦茂公
司）之負責人，上訴人乙○○為吉普唱片有限公司（下稱吉普公
司）之負責人，均明知告訴人任詩傑實業有限公司（下稱任詩傑
公司）製作出版之「中國龍唱片／中國音樂家大系」系列錄音專
輯之錄音著作（被侵害之音樂光碟片專輯名稱、錄音著作名稱均
詳如原判決附表一編號１至所示，下稱系爭錄音著作），為任
詩傑公司享有著作權之錄音著作，未經任詩傑公司同意或授權，
不得擅自重製、散布或意圖營利而交付，竟基於意圖銷售、營利
之概括犯意聯絡，自民國八十八年十二月二日起，將其於八十八
年八月間在大陸地區取得，由金海灣音像出版社出版、大恒電子
出版社發行之錄載系爭錄音著作之音樂光碟片，連續以錦茂公司
、吉普公司名義，委由不知情之大震科技股份有限公司（下稱大
震公司）員工重製為音樂光碟片，並以錦茂公司及吉普公司之名
義，以平均每片批價新台幣（下同）二十元至二十五元之價格，
販售至光華唱片有限公司等唱片零售商（錦茂公司、吉普公司發
行之音樂光碟專輯侵害系爭錄音著作之情形詳如原判決附表二、
附表三所示）。嗣於八十九年三月七日為警查獲，並分別在大震
公司扣得盜版音樂母片二十片（其中一片於偵查前即遺失）、錦
茂公司及吉普公司與大震公司壓製光碟合約書及訂單三份、已壓
製完成之盜版音樂光碟八百三十三片；又在台北市○○區○○路
一段十九巷五弄二十二號錦茂公司，及同路一段十九巷三弄六號
之倉庫內，扣得盜版音樂光碟片七千七百四十五片、盜版音樂光
碟封面紙盒七百張；另在台北市○○區○○路四段七十七巷四十
一號二樓吉普公司，扣得盜版音樂光碟五十八片、MO二片、估價
單二十張，及音樂光碟設計檔案稿光碟片一片等情。因而撤銷第
一審判決，改判論處上訴人二人共同連續意圖銷售而擅自以重製
之方法侵害他人之著作財產權罪刑，固非無見。
惟查：(一)、有罪之判決書，應於理由內記載認定犯罪事實所憑之
證據及其認定之理由，為刑事訴訟法第三百十條第一款所明定。
故有罪之判決書，對於證據之具體內容，及法院本於如何之經驗
法則、論理法則或其他證據法則，而為合理判斷證據之價值及證
明力，並定其取捨與所形成之心證，均應詳為闡析論敘，載明於
理由內。否則即屬判決不載理由，其判決當然為違背法令。原判
決認定上訴人二人有前揭犯行，並於理由欄內論述：……上訴人
聲請鑑定扣案光碟之錄音是否有原創性，然查上開錄音著作具有
原創性，已如前述（原判決第八頁第十至十二行）等情。然稽諸
原判決理由欄所稱前述即理由欄一、二之內容，其內僅有：按將
聲音錄製附著於特定媒介物上，若具一定之原創性，即屬著作權
法第五條第一項第八款所指之錄音著作，而完成該錄音著作之錄
製之人，即取得錄音著作之著作權（原判決第三頁第十至十二行
）之記載，其並未說明經由何項調查及有何證據，堪認系爭錄音
著作確具有原創性之理由，其理由欠備，已有未合。又上情與本
件事實如何及如何為法律之適用攸關，自應詳予調查研求論述說
明。乃原審就上情未詳予調查釐清，而逕以上開非無疑義之理由
，遽為不利上訴人二人之認定，致上訴意旨得據以指摘，難昭折
服。(二)、犯罪事實應依證據認定，所謂證據，係指合法之積極證
據，就犯罪事實能為具體之證明者而言。苟積極具體證據不足，
自不能遽為有罪之認定，亦不能以推測或擬制之方法以為裁判基
礎；又所謂經驗法則，係指社會上一般人基於日常生活經驗認為
當然之一定規則，而非少數人特殊行為之準則或個人主觀上之推
測。(1)、原判決理由欄論述上訴人辯稱：相關契約書當事人簽名
筆跡有可疑之處，及「思凡」、「豫西風情」、「春江花月夜」
等專輯之簽約日期，係在台北市電話號碼變更為八碼之前，但其
簽約用紙上所列任詩傑公司之電話號碼為八碼，顯係事後臨訟偽
作，上開契約書並非真正等情，不足採信，係以如原判決附表一
編號１至所列之錄音著作，為任詩傑公司籌劃，在大陸地區與
王鐵錘、張福金、劉長福、李光陸、林毛根、王甫建、孫貴生、
項祖華、胡海泉、林石城、秦鵬章、李執恭、曹文工、吳文光、
吳玉霞、周耀錕、張維良、馬光陸、張銳、甘柏林、張式功、楊
秀明、胡炳旭、簡廣易等演奏家、詞曲作家、指揮家合作，而將
彼等所演奏、作詞譜曲或指揮之樂曲錄製附著在特定媒介物上等
情，有任詩傑公司與上開演奏家、詞曲作家、指揮家簽訂之著作
權轉讓契約書、錄音著作轉讓合約書、財團法人海峽交流基金會
公證書、照片、部分曲譜等在卷可稽。且「部分」業經財團法人
海峽交流基金會公證，有公證書可佐，是上訴人以簽名筆跡可疑
臆測該等契約書之真正，尚不足採，應認該等契約書為真正無訛
（原判決第三頁第三十一行至第四頁第七行），為其主要論據。
然原判決理由欄上開說明各情，苟屬無訛，則上開契約書及合約
書等究何部分，業經財團法人海峽交流基金會公證，又是否得謂
部分契約書及合約書已經公證，即可據以推論全部契約書及合約
書均屬真正，尚非全無疑義。而上情與本件事實如何及如何為法
律之適用攸關，自應詳予調查釐清論述說明。乃原審就上情未詳
予調查釐清，逕以上情為不利上訴人等之推論，致上訴意旨得據
以指摘，其查證未盡且理由欠備，遽行判決，尚有未合。(2)、原
判決理由欄論述上訴人等辯稱：任詩傑公司必係委託大陸地區之
錄音師進行錄製，而任詩傑公司未能提出其與錄音師之契約，證
明彼等間約定著作權歸屬任詩傑公司所有，則無論依台灣或大陸
地區之著作權法，系爭錄音之著作權均應歸錄音師所有等情，不
足採信，係以上開著作權歸屬之約定並不以書面為要件，無論任
詩傑公司係委託台灣或大陸地區之錄音師進行錄製，衡諸常情，
錄音師必在知悉且同意任詩傑公司將以自己名義，而非以錄音師
名義發行系爭錄音著作之情形下接受委託，是應可推認彼等間有
錄音著作財產權歸屬於任詩傑公司之共識，任詩傑公司確有如原
判決附表一編號１至所列錄音著作之著作權無訛（原判決第四
頁第二十五行至第五頁第三行），為其主要論據。然上訴人等上
開否認辯解各情是否屬實，其與本件事實如何及如何為法律之適
用攸關，自應詳予調查釐清並明確說明其憑以論斷之依據，而原
判決上開論述說明各情，其是否確與吾人基於日常生活經驗所得
之定則無違，尚非全無疑義。乃原審就上情未詳予調查釐清，逕
以上情為不利上訴人等之推論，致上訴意旨得據以指摘，其查證
未盡且理由欠備，遽行判決，尚有未洽。(三)、證據取捨與其價值
之判斷，固屬於事實審法院自由行使之職權，但此項判斷職權之
行使，不論有罪或無罪之判決，其前後標準須相一致，否則即有
判決理由矛盾之違法。原判決認定任詩傑公司對於系爭錄音著作
有著作權，係以任詩傑公司與王鐵錘、張福金、劉長福等大陸地
區之演奏家、詞曲作家、指揮家等合作錄製系爭錄音著作，其間
之契約本不以作成書面為必要，祇要有合作之事實，雖合作當時
未立具書面契約，事後為訴訟舉證之需要而補作書面契約，亦難
認係偽作（原判決第四頁第七至十一行），為其主要論據之一。
然原判決說明上訴人等提出由錦茂公司與大陸大恒電子出版社所
簽訂之「發行合作協議書」，不能執為有利於上訴人二人之依據
，復又以甲○○於檢察官偵查中供稱：大恒電子出版社僅有口頭
承諾（指該出版社同意由錦茂公司在台灣製作發行系爭錄音著作
），事後竟復提出該協議書，因認該「發行合作協議書」是否真
正為有疑義（原判決第六頁第四至十三行），為其主要論據之一
。其就同案情節相類同之情形，就證據之取捨為不同之評價判斷
，其證據取捨之自由判斷職權運用，難謂無失衡之處，本院前次
發回意旨已詳予指明。乃原判決就上情仍未詳予調查研求論述說
明，致其瑕疵仍然存在，遽行判決，有欠允當。上訴意旨指摘原
判決不當，尚非全無理由。按第三審法院應以第二審判決所確認
之事實為判決基礎，刑事訴訟法第三百九十四條第一項前段定有
明文。原判決上述之違背法令，影響於事實之確定，本院無可據
以為裁判，應將原判決撤銷。而智慧財產案件審理法於九十六年
三月二十八日制定公布，自九十七年七月一日施行；智慧財產法
院亦於九十七年七月一日成立。關於智慧財產刑事訴訟之審判事
務，由智慧財產法院依智慧財產法院組織法之規定掌理之。又依
智慧財產案件審理法第一條前段之規定，智慧財產案件之審理，
依該法之規定。本件於該法施行前已繫屬於本院，爰依該法條及
智慧財產案件審理法施行細則第五條第二項之規定，將本件發交
智慧財產法院更為審判。原判決關於上訴人二人另犯八十七年一
月二十一日修正之著作權法第九十三條第三款、第八十七條第二
款之罪部分，認與彼等二人所犯八十七年一月二十一日修正之著
作權法第九十一條第二項部分，具有牽連犯裁判上一罪之關係，
基於審判不可分之原則，應併予發回；原判決不另為不受諭知部
分，基於審判不可分之原則，亦應併予發回，附此敘明。
據上論結，應依刑事訴訟法第三百九十七條、智慧財產案件審理
法第一條、智慧財產案件審理法施行細則第五條第二項，判決如
主文。
中    華    民    國  九十七  年    七    月   十七   日
                      最高法院刑事第一庭
                          審判長法官  董  明  霈
                                法官  林  茂  雄
                                法官  張  祺  祥
                                法官  吳  昆  仁
                                法官  蘇  振  堂
      本件正本證明與原本無異
                                      書  記  官
中    華    民    國  九十七  年    七    月  二十四  日
                                                      Ｅ


司法院資訊處製作；財團法人民間司法改革基金會備份。
